最高法院刑事判決　　　　　　　　　 111年度台上字第3716號
上　訴　人　王柏昇
　　　　　　蔡子鴻
上列上訴人等因違反組織犯罪防制條例等罪案件，不服臺灣高等
法院臺南分院中華民國111年5月26日第二審判決（111 年度金上
訴字第142號，起訴案號：臺灣雲林地方檢察署109年度偵字第72
65、7889、7890號，110 年度偵字第656、657、1357號），提起
上訴，本院判決如下：
    主  文
上訴駁回。
    理  由
按刑事訴訟法第377 條規定，上訴於第三審法院，非以判決違
  背法令為理由，不得為之。是提起第三審上訴，應以原判決違
  背法令為理由，係屬法定要件。如果上訴理由書狀並未依據卷
  內訴訟資料，具體指摘原判決不適用何種法則或如何適用不當
  ，或所指摘原判決違法情事，顯與法律規定得為第三審上訴理
  由之違法情形，不相適合時，均應認其上訴為違背法律上之程
  式，予以駁回。至原判決有無違法，與上訴是否以違法為理由
  ，係屬二事。
本件原審審理結果，認為上訴人王柏昇有如原判決事實欄（下
  稱事實欄）㈠至㈣，即其附表（下稱附表）二編號1至4；上
  訴人蔡子鴻有如事實欄㈡㈢㈤，即附表二編號2、3、5 所載
  各犯行明確。因而撤銷第一審關於王柏昇事實欄㈠部分之科
  刑判決，改判仍論處王柏昇發起犯罪組織罪刑（想像競合犯三
  人以上共同詐欺取財暨一般洗錢罪）；另維持第一審關於事實
  欄㈡至㈣，論處王柏昇三人以上共同詐欺取財共3 罪刑，及
  關於事實欄㈡㈢㈤，論處蔡子鴻三人以上共同詐欺取財共 3
  罪刑（王柏昇如事實欄㈡部分，想像競合犯一般洗錢罪與行
  使偽造私文書罪；蔡子鴻如事實欄㈡部分，想像競合犯參與
  犯罪組織及一般洗錢罪；上訴人2 人其餘部分，均想像競合犯
  一般洗錢罪），並為相關沒收、沒收追徵，以及就王柏昇如事
  實欄㈠部分，所為沒收、沒收追徵部分之判決，駁回上訴人
  2 人此部分在第二審之上訴。已詳敘其認定犯罪事實所憑之證
  據及理由（王柏昇如事實欄㈤犯行部分，業經原審以判決確
  定送執行）。
犯罪事實之認定、證據之取捨及證明力之判斷，俱屬事實審法
  院之職權，此項職權之行使，倘不違背客觀存在之經驗法則或
  論理法則，即不違法，觀諸刑事訴訟法第155條第1項規定甚明
  ，自無許當事人任憑主觀妄指為違法，而資為合法之第三審上
  訴理由。且法院憑以認定犯罪事實之證據，並不悉以直接證據
  為限，即綜合各種直接、間接證據，本於推理作用，為其認定
  犯罪事實之基礎，並非法所不許。原判決依憑上訴人2 人之部
  分供述，佐以證人張○強、彭○勤、林○榮、陳○良、穆○鋒
  （均為被害人；下稱張○強等被害人）、王韋捷、莊聖德、呂
  婉琳、謝佳雍（上4 人分經第一審或原審判處罪刑確定；下稱
  王韋捷等4 人）、蔡閔翔（由第一審另行審理）、林○全之證
  詞，及卷附帳戶資料、客戶基本資料、交易明細查詢、存摺封
  面及內頁、借據、借條、本票、土地所有權狀、他項權利證明
  書、變造之存摺封面照片、信用卡帳單、信用卡照片、信用卡
  消費紀錄、中國信託商業銀行股份有限公司函、警方蒐證照片
  、監視器畫面擷圖，與通訊軟體臉書（下稱臉書）、WeChat、
  LINE（下稱LINE）、Messenger（下稱Messenger）、Instagra
  m（下稱Instagram）之畫面擷圖或對話紀錄，以及扣案如附表
  四編號1至3、10至13之物等證據資料，詳加研判，認定上訴人
  2 人有前述各犯行等情；並說明：⒈何以認定王柏昇在臉書假
  冒名為「莊至涵」之女子結識張○強等被害人，並以LINE暱稱
  「涵比」傳送訊息與其等聊天，營造「莊至涵」有意與其等交
  往，或經濟困難需協助之情境，致張○強等被害人誤信為真，
  再虛構「莊至涵」積欠母親醫藥費、地下錢莊欠款或房租等不
  實理由，向張○強等被害人借款，致使其等陷於錯誤，而分別
  交付現金、財物或匯入指定帳戶；⒉如何認定王柏昇經由蔡子
  鴻以新臺幣（下同）1 萬元購得蔡閔翔之帳戶資料；而其餘張
  ○強等被害人匯入之人頭帳戶資料，亦為王柏昇負責取得；及
  王柏昇將張○強、蔡閔翔帳戶存摺原記載之戶名，變造為「莊
  至涵」，並持以向彭○勤行使；⒊何以認定王柏昇指示呂婉琳
  以電話與部分被害人聊天，且分派、指揮蔡子鴻、王韋捷、莊
  聖德、簡義忠、謝佳雍等人，分別向張○強等被害人收取現金
  或財物，或持王柏昇提供之提款卡、密碼，提領被害人匯入人
  頭帳戶之款項，並於收受蔡子鴻等人領取之款項或物品後發放
  報酬；⒋如何依蔡子鴻之供述及王韋捷證詞，並參佐王韋捷以
  Instagram 傳送如附表七所示教導施詐者行騙之內容，及王柏
  昇以Instagram 傳送予蔡子鴻之訊息，以及蔡子鴻聯繫蔡閔翔
  交付予王柏昇，以供本案詐欺集團使用以遂行如附表二編號 2
  、3 所示詐騙犯行之蔡閔翔帳戶資料，暨蔡子鴻有如附表二編
  號5⑤、⑥、⑧ 所示時、地，分別向穆○鋒收取46萬元、45萬
  元及24萬元等情，而認定蔡子鴻與如附表二編號 2、3、5「被
  告」欄所載之王柏昇、王韋捷等人，有加重詐欺取財及洗錢之
  犯意聯絡，且有行為分擔各等旨所依憑之證據及理由。復敘明
  王柏昇以嘉義縣○○鄉○○村○○租屋處、嘉義市○區○○路
  000號0樓之0 租屋處（下稱○○○○租屋處）為據點，招募蔡
  子鴻、王韋捷等4 人、簡義忠及其他成員，以施行詐術訛騙網
  友牟利，其集團人數已達3 人以上，且其等犯罪手法規律一致
  、分工嚴謹、層級分明，顯非為立即實施犯罪而隨意組成，乃
  屬3 人以上，以實施詐術為手段，具有持續性及牟利性之有結
  構性犯罪組織。而王柏昇實際掌控本案詐欺集團之營運，並主
  持、操縱及指揮該犯罪組織，其所為乃從無到有之發起犯罪組
  織犯行；蔡子鴻則知悉該集團為犯罪組織，仍加入為上開犯行
  ，有參與組織犯罪之犯意及犯行；又上訴人2 人所為乃製造金
  流斷點，隱匿詐欺取財犯罪所得之去向，自屬洗錢行為等旨。
  且就蔡子鴻於第一審改稱附表六所示自編號㉘起之 Messenger
  對話紀錄，均係簡義忠透過王柏昇要其提供帳戶資料予簡義忠
  使用，且1 萬元款項亦係簡義忠所給等語，如何不足為有利王
  柏昇之認定；以及就上訴人2 人否認犯行之辯解，何以不足採
  信，亦皆於理由內詳為論述、指駁。所為論斷，俱有卷內資料
  可資佐證，係合乎推理之邏輯規則，尚非原審主觀之推測，核
  與證據法則無違，亦無理由矛盾或不備，及調查職責未盡之違
  法情事。王柏昇上訴意旨以張○強、彭○勤、林○榮、陳○良
  遭詐騙均與其無涉；蔡子鴻上訴意旨則泛言其依王柏昇之託，
  僅於附表二編號5⑥ 所示時、地，向穆○鋒收取背包，惟不知
  內置何物；又其於109年10月6日前在上班，不可能於同年5 月
  間參與本案詐欺集團；另其與王柏昇、簡義忠等人，並無犯意
  聯絡及行為分擔云云，均非適法之第三審上訴理由。又原判決
  已就相關事證詳加調查論列，且已敘明認定蔡子鴻上開犯行之
  理由。則縱未同時說明其餘與判決本旨不生影響之證人供述如
  何不足為蔡子鴻有利之認定，乃事實審法院本於判斷之職權，
  而為證據取捨之當然結果，無礙於判決本旨之判斷，究無蔡子
  鴻上訴意旨所指判決不備理由之違法可言。
本件有關穆○鋒所為其於附表二編號5⑤、⑥、⑧ 所示時、地
  ，均係將款項交予「陳志勇」指定自稱「阿澤」之蔡子鴻之證
  詞，何以足以採信；及參酌穆○鋒、王柏昇所稱：「陳志勇」
  表示要跟「阿澤」說是工程款等語，然既是工程款，金額又均
  高達數十萬元，依現今之金融匯兌普及情形，焉須由蔡子鴻以
  面交方式收取，再交予王柏昇點收？況蔡子鴻亦自陳知悉王柏
  昇從事詐欺工作，何來所謂「工程款」可收等情，而認穆○鋒
  此部分證詞，不足為有利蔡子鴻之認定等情，已據原判決於理
  由內逐一闡述甚詳，其推理論斷衡諸經驗及論理等證據法則皆
  無違背。蔡子鴻上訴意旨無視於原判決此部分論述，仍執陳詞
  ，重為爭辯，亦與法律所規定得上訴第三審之理由不相適合。
  又原判決並未認定蔡子鴻替本案詐欺集團租屋、蔡子鴻故意刪
  除與王柏昇間之通聯紀錄等節，蔡子鴻上訴意旨此部分所指，
  顯非依據卷內資料指摘，要非適法之第三審上訴理由。
刑事訴訟法第163 條已揭櫫調查證據係由當事人主導為原則，
  法院於當事人主導之證據調查完畢後，認為事實未臻明瞭仍有
  待釐清時，始得斟酌具體個案之情形，予以裁量是否補充介入
  調查。原審綜合全案證據資料，認定上訴人2 人上開犯行明確
  ，尚無不明瞭之處，況原審於審判期日，審判長訊問：「尚有
  何證據請求調查？」時，上訴人2 人及其等原審選任之辯護人
  皆答「沒有」，王柏昇及其原審辯護人並未聲請勘驗附表四編
  號1至3所示行動電話之LINE帳號，以證明其未對被害人施用詐
  術。而蔡子鴻及其原審辯護人亦未聲請傳喚陳俊銘、蔡碩玨作
  證，並聲請調取門號0000000000之通聯紀錄，以查明蔡子鴻是
  否於知道王柏昇從事詐欺後，即終止○○○○租屋處之租約並
  搬離。因上訴人2 人未聲請調查，且欠缺調查之必要性，原審
  未就該部分進行調查，自與應於審判期日調查之證據而未予調
  查之違法情形有別。蔡子鴻上訴意旨執此指摘，殊非適法之第
  三審上訴理由。
上訴人2 人其餘上訴意旨，經核亦係就原審採證、認事職權之
  適法行使，任意指摘為違法，或就不影響判決本旨之微疵，提
  出主張，抑或非依據卷內訴訟資料具體指摘原判決有不適用何
  種法則或如何適用不當之情形，均難認已符合首揭法定之第三
  審上訴要件。綜上，應認上訴人2 人本件上訴，均不合法律上
  之程式，皆予以駁回。
據上論結，應依刑事訴訟法第395條前段，判決如主文。
中    華    民    國   111    年    9     月     29   日
                  刑事第三庭審判長法  官  徐  昌  錦  
                                  法  官  林  恆  吉  
                                  法  官  林  海  祥  
                                  法  官  侯  廷  昌  
                                  法  官  江  翠  萍  
本件正本證明與原本無異
                                  書記官
中    華    民    國   111    年    10    月    5     日